臺灣臺北地方法院民事簡易判決
109年度北簡字第20475號
原      告  賴清雄  
訴訟代理人  張克西律師
複代理人    林芝羽律師
被      告  財產部國有財產署北區分署

法定代理人  郭曉蓉  
訴訟代理人  呂相璇律師
上列當事人間確認債權不存在事件，於民國110年9月28日言詞辯
論終結，本院判決如下：
    主    文
確認被告國有土地使用補償金繳款通知書所載，對於原告從104
年11月以前之金錢債權請求權(新台幣216,458元)不存在。
訴訟費用新台幣2,320元由被告負擔。
    事實及理由
一、關於確認之訴，依民事訴訟法第247條第1項規定，非原告有
    即受確認判決之法律上利益者，不得提起之；確認證書真偽
    或為法律關係基礎事實存否之訴，亦同。所謂即受確認判決
    之法律上利益，係指因法律關係之存否不明確，致原告在私
    法上之地位有受侵害之危險，而此項危險得以對於被告之確
    認判決予以除去之者而言（最高法院42年度台上字第1031號
    民事裁判意見）。經查，原告起訴請求被告國有土地使用補
    償金繳款通知書所載從民國104年11月前之債權請求權已罹
    於時效而消滅，被告已不得再向原告請求，經被告否認。原
    告對上開請求權之存在有爭執，且對於原告之權利有不安之
    危險(即被告仍隨時有可能對原告行使該部分權利)，而此不
    安之狀況有以確認該債權不存在之確認判決除去之必要，故
    原告提起本件確認之訴，有確認之利益，被告抗辯原告無確
    認利益，並提出被證4至被證8資料及法院判決意見，但被告
    上項舉證，並無法說明，如果本院以無確認利益駁回原告訴
    訟後，原告即有必須繼續承擔被告向其請求清償104年11月
    前債務的不確定性及不利益，且與上述最高法院的意見及本
    院說明不相一致，尚有誤會，而難採取。
二、另訴狀送達後，原告不得將原訴變更或追加他訴。但請求之
    基礎事實同一、擴張或減縮應受判決事項之聲明者，不在此
    限，民事訴訟法第255條第1項但書第2、3款定有明文。原告
    起訴時請求確認被告國有土地使用補償金繳款通知書所載對
    於原告從104年11月以前之債權請求權不存在（本院卷第9頁
    )；嗣於110年1月19日具狀變更聲明為：確認被告國有土地
    使用補償金繳款通知書所載對於原告從104年11月以前之金
    錢債權請求權不存在或原告得拒絕給付（本院卷第91頁)，
    其變更應受判決聲明請求之基礎事實同一，依前述規定，應
    准。
三、雙方主張、答辯、聲明：
(一)原告：被告以原告占用台北市大同區市○段○○段00000地號國
    有土地（下稱系爭土地），依民法第179條之規定，通知原
    告應繳自101年1月至109年6月之使用補償金594,558元。惟
    依民法第126條及行政程序法第131條規定，自104年11月份
    以前之補償金部分已罹於請求權時效5年，而原告提出訴願
    ，遭被告與其上級機關駁回，請原告自尋法律救濟途徑解決
    ，無法就未逾5年部分割裂繳納。原告房屋即台北市○○區○○○
    路00巷0弄0○0號（下稱系爭房屋）無權占用到國有地15平方
    公尺，兩造間屬無權占用法律關係，多年來被告並未通知原
    告要繳納相當於租金之不當得利，被告稱有定期寄給原告，
    須舉證以實其說。直至近日被告才寄發繳款通知書，要求原
    告一次繳納。系爭房屋早於96年都市更新計畫核定通過，原
    告隨時抱持將要拆除房屋，惟參與本件都市更新者之一即被
    告機關（亦有國有地畫入本件更新單元）對於更新改建大樓
    設計多有意見，迄今近14年尚未動工拆屋，實非原告要惡意
    占用國有地。本件除無權占有系爭土地之客觀事實（即侵權
    行為法律關係），並無任何其他法律關係存在或約定。雖前
    述侵權行為法律關係，同時構成不當得利行為，依實務意見
    ，被告稱系爭債權性質上屬不當得利，請求權時效為15年不
    可採，被告請求權時效為5年。被證2記載「依民法第179條
    規定應給付不當得利」，係被告單方意思，在人民與人民間
    之土地無權占有法律關係上，司法機關多認定「無權占用相
    當於租金之損害賠償請求權，請求權時效為5年」，何獨本
    件國家對於人民之請求權，被告機關卻可解釋為15年時效，
    在立法無明文下，被告主張無據。並聲明：如上變更後之聲
    明。
(二)被告：被告為系爭土地管理機關。原告無權占用該土地因而
    享有利益，致中華民國受有損害，被告自得代國家行使所有
    權人之權利，命原告返還不當得利。被告定期寄發「國有土
    地使用補償金繳款通知書」通知原告繳納，作為無權占有系
    爭土地之不當得利。惟原告自101年1月起即未給付土地使用
    補償金，並以104年11月前之債權共21萬6,458元（下稱系爭
    債權）罹於消滅時效為由，提起本訴。被告定期寄發之繳款
    通知書載明「您使用下列國有土地無合法使用權源，依民法
    第179條規定應給付不當得利，其應繳納款項如下」。系爭
    債權性質上屬不當得利，並非租金之替補，亦非基於租賃契
    約而生之對價，更非基於一定之法律關係，因時間經過而依
    序發生之定期給付債權，依最高法院94年度台上字第1198號
    判決意旨，系爭債權不適用民法第126條之短期消滅時效，
    本件屬私法關係而非公法關係，自無受行政程序法第131條
    規定之限縮，故系爭債權之請求權時效依民法第125條規定
    ，仍應為15年。縱被告對於原告之債權時效完成，依最高法
    院86年台上字第919號、本院108年度簡上字第53號判決，被
    告就系爭債權之「債權」及「請求權」亦非當然消滅，僅原
    告取得時效抗辯權。又被告就原告無權占用系爭土地，均定
    期寄送「國有土地使用補償金繳納通知書」，且寄送地址均
    為系爭房屋之門牌號碼。該門牌號碼係原告參與都市計畫更
    新之房屋，原告亦已收受原證1，參照最高法院75年度台抗
    字第255號、臺灣高等法院臺南分院103年度重上字第8號判
    決意旨，顯見被告將繳納通知書寄送至上開門牌號碼，已達
    原告支配範圍，得隨時了解其內容，自不問原告閱讀與否。
    且在長達九年時間，原告均未對使用補償金表示異議，顯見
    其對被告之使用補償金債權並無異議。原告於99年2月24日
    對被告函告其須繳納93年3月份至98年12月份之使用國有土
    地補償金253,352元表示異議，足徵就上開國有土地使用補
    償金，被告確實合法催告原告，並以99年3月4日台財產北改
    字第0990005501號回覆。原告於99年3月11日復針對被告上
    開函文提出異議，足徵其於該日前確有收受被告寄發之國有
    土地使用補償金繳納通知書。被告亦於99年4月9日台財產北
    改字第0990007061號函回覆。原告亦曾繳納部分即至100年1
    2月止之使用補償金，有被告109年8月12日函文可證，其明
    知無權占用國有土地，且亦繳納部分使用補償金，然卻持續
    無權占用，並逕行提起訴訟，實不足取。原告稱未收受被告
    定期寄發之繳款通知書云云，洵屬無據。原告自承出於疏失
    占用到國有土地係屬無權占有，被告自對其有不當得利請求
    權，此為法定債之關係，與兩造有無合意無關。又系爭房屋
    所座落土地現有土地都市更新事業計畫案進行中，依都市更
    新條例第57條第1項規定，屆時將由實施者限期通知土地上
    建築物之所有權人、管理人或使用人拆除建物，故被告不須
    另外告知原告拆除房屋。並聲明：原告之訴駁回。
四、本院判斷的簡要說明：
(一)不爭執事項：系爭土地為國有，被告為管理機關，系爭房屋
    座落於系爭土地上，系爭債權為216,458元。
(二)爭執事項：系爭債權請求權是否已罹於時效?
　1.按請求權，因15年間不行使而消滅。利息、紅利、租金、贍
    養費、退職金及其他1年或不及1年之定期給付債權，其各期
    給付請求權，因5年間不行使而消滅。消滅時效因起訴而中
    斷。時效中斷者，自中斷之事由終止時，重行起算；因起訴
    而中斷之時效，自受確定判決，或因其他方法訴訟終結時，
    重行起算；經確定判決或其他與確定判決有同一效力之執行
    名義所確定之請求權，其原有消滅時效期間不滿5年者，因
    中斷而重行起算之時效期間為5年。時效完成後，債務人得
    拒絕給付，民法第125條前段、第126條、第129條第1項第3
    款、第137條第1、2項、第144條第1項分別定有明文。查，
    系爭債權，性質上屬於使用系爭土地的對價，本質與租金相
    同，故應適用5年的短期時效規定。
　2.被告雖引用最高法院94年台上字第1198號民事判決，主張系
    爭債權無民法第126條短期消滅時效之適用云云。惟該判決
    係以共有人逾越其應有部分係就共有物房屋全部對外出租，
    收取租金為基本事實，與本件純係無權占用系爭土地不同，
    無法引為有利於被告的認定。
  3.又被告另提出的土地使用補償金繳納通知書（本院卷第71頁
    ）、105年7月至110年被告寄發予原告之部分國有土地使用
    補償金繳納通知書（本院卷第143頁）、系爭土地都市計畫
    案合法建築物產權清冊（本院卷第229頁）等，並無法認定
    原告有承認系爭債權的行為，也沒有辦法依上述證據，認定
    系爭債權請求權的消滅時效期間為15年而不是本院上述認定
    的5年。再被告所提原告於99年2月24日之異議書（本院卷第
    231頁）、99年3月4日台財產北改字第0990005501號函文（
    本院卷第233頁）、原告於99年3月11日之異議書（本院卷第
    235頁）、被告99年4月9日台財產北改字第0990007061號函
    文（本院卷第239頁）等，發生時間與系爭債權的發生期間
    無關，也不能認定原告已承認系爭債權。至被告109年8月12
    日台財產北管字第10900232030號函文（本院卷第241頁），
    併同被告上述的其他舉證，均無法認定被告已依民法第127
    條的規定，中斷系爭債權的5年短期時效。
　4.依上，系爭債權被告並未依民法第127條規定中斷時效，已
    可認定，故原告請求確認系爭債權的請求權不存在，可以採
    取；又系爭債權請求權不存在已經本判決確認，且因原告變
    更後聲明中確認得拒絕給付部分，已為上述確認所包括，而
    無贅為駁回的必要，應併說明。　
五、綜上，原告請求確認系爭債權請求權不存在，有理由，應判
    決如主文第1項。
六、本件事證已明，當事人其餘主張陳述所提證據及其他未經本
    判決提及的判決意見，經審酌後不影響上述認定及說明，故
    不詳論。又原告雖係依簡易程序獲得被告敗訴之判決，但確
    認之訴性質不能宣告假執行，故不依同法第389條第1項第3
    款規定，職權宣告假執行。
七、訴訟費用，依民事訴訟法第78條確定如主文第2項。
中　　華　　民　　國　　110 　年　　11　　月　　12　　日
            臺灣臺北地方法院臺北簡易庭
                                    法  官  詹駿鴻
以上正本證明與原本無異。
如不服本判決，應於判決送達後20日內向本庭（臺北市○○○路0段
000巷0號）提出上訴狀。（須按他造當事人之人數附繕本）如委
任律師提起上訴者，應一併繳納上訴審裁判費。
中　　華　　民　　國　　110 　年　　11　　月　　12　　日
                                    書記官  翁挺育